【裁判字號】    90,易,2408
【裁判日期】    900904
【裁判案由】    侵占
【裁判全文】
臺灣高雄地方法院刑事判決                          九十年度易字第二四八號
    公  訴  人  臺灣高雄地方法院檢察署檢察官
    被      告  乙○○
右列被告因侵占案件，經檢察官提起公訴（九十年度偵字第六八四四號），本院判決
如左：
    主  文
乙○○無罪。
    理  由
一、公訴意旨略以：被告乙○○於民國八十六年三月十二日，以玉篁建設有限公司（
    負責人為陳寶英，下稱玉篁公司）之名義，向東興小客車租賃股份有限公司（設
    於台北市○○○路○段一三七號六樓，下稱東興公司）租用車牌號碼ＢＢ─００
    八九號賓士牌Ｓ３２０Ｌ自用小客車一輛，期間自八十六年三月二十日起至八十
    八年三月十九日止，除頭期款支付新台幣六十萬元外，租金分二十四期給付，每
    月一期，每期給付八萬六千二百五十三元，俟二十四期租金繳納完畢後，如玉篁
    公司願支付該車之殘值金額，則東興公司即須辦理過戶，但如玉篁公司未按期給
    付租金或不願支付該車殘值金額，則玉篁公司即須將車還返。嗣乙○○於取得上
    開汽車後，僅支付二十三期租金，並於八十八年二月間，意圖為自己不法之所有
    ，變更持有之意為所有之意思，將上開汽車侵占入己，並以四十萬元之價額，將
    上開汽車典當予某李姓友人，因認被告涉有侵占之罪嫌等語。
二、按犯罪事實應依證據認定之，無證據不得推定其犯罪事實；不能證明被告犯罪者
    ，應諭知無罪之判決，刑事訴訟法第一百五十四條、第三百零一條第一項分別定
    有明文。而刑事訴訟法上所謂認定犯罪事實之證據，係指足以認定被告確有犯罪
    行為之積極證據而言，如未能發現相當證據或證據不足以證明，自不能以推測或
    擬制之方法，以為裁判基礎，此有最高法院二十九年上字第三一○五號判例及四
    十年台上字第八十六號判例可供參照；又認定犯罪事實，所憑之證據，雖不以直
    接證據為限，間接證據亦包括在內，然無論直接或間接證據，其為訴訟上之證明
    ，須於通常一般之人均不致於有所懷疑，而得確信其為真實之程度者，始得據之
    為有罪之認定，倘其證明尚未達到此一程度，而有合理性懷疑之存在時，即無從
    為有罪之認定，此亦有最高法院七十六年台上字第四九八六號判例可資參照。次
    按刑法上之侵占罪，以意圖為自己或第三人不法之所有，而擅自處分自己持有之
    他人所有物，即變更持有之意為不法所有之意，為其構成要件，此有最高法院四
    十一年度台非字第五七號判例、六十九年度台上字第三一五四號判決可供參照，
    可知刑法上之侵占罪，須行為人主觀上有不法所有之意圖，並在客觀上有將原為
    他人持有之物變更為自己持有之行為，始足構成。
三、訊之被告對於以玉篁公司之名義與東興公司簽訂租賃契約租用自用小客車使用，
    及將該自用小客車典當一事固不諱言，惟堅決否認有何侵占之犯行，辯稱伊事實
    上係向東興公司購買上開自用小客車，惟因以分期付款之買賣方式為之，故形式
    上簽訂租賃契約，實則為買賣，且伊已付至二十三期下最後一期未付，因一時須
    錢週轉，始典當車輛等語，經查，本件被告與告訴人東興公司所簽訂之租賃契約
    ，核其內容係約定被告一方（玉篁公司之名義）除頭期款支付六十萬元外，並自
    八十六年三月二十日起至八十八年三月十九日止，分二十四期，每月一期，每期
    八萬六千二百五十三元給付租金，且雙方另約定一殘餘價值為一百四十七萬六千
    元，被告一方並應於租期屆滿前七日內，以不低於此殘餘價值之金額轉售該車，
    如無法轉售則應以殘餘價值購買該車，此有租賃契約晝及租賃車輛共同認定殘值
    協書各一紙在卷可查，且據告訴人公司之代理人甲○○於審理中供述明確，顯見
    本件被告與告訴人公司間所訂之租賃契約實與一般之租賃契約有別，其型式上為
    租賃，惟實質上與分期付款之買賣相似，應屬於一種非典型之無名契約，而依該
    契約之內容，被告一方負有在一定期間支付一定之金額之義務，並於最後取得車
    輛之所有權，雖為保障告訴人公司之債權而約定被告一方於約定之全部金額均支
    付後始取得車輛之所有權，惟理論上言被告一方應依其所支付之價金及車輛總價
    之比例，逐步取得車輛部分之所有權，始較符合雙方之權利義務狀況；況本件被
    告一方已支付六十萬元及二十三期租金即一百九十八萬三千八百十九元，共計二
    百五十八萬三千八百十九元，僅餘最後一期租金八萬六千二百五十三元及殘值一
    百四十七萬六千元，共計一百五十六萬二千二百五十三元未付，兩相比較之下被
    告一方已支付之金額達車輛總價近三分之二；綜上所述，本件被告與告訴人公司
    所訂之契約與一般租賃契約不同，實際上含有買賣之內涵，且被告亦已付支付車
    輛價值近三分之二之金額，其以買受人之地位持有上開車輛，並加以典當以取得
    資金週轉，可認被告主觀上並無不法之意圖，本件被告所為應屬一般民事債務不
    履行，尚難以告訴人上開之指訴即逕認被告有何侵占之行為，被告所辯並無不法
    所有之意圖尚可採信；此外，復查無其他積極證據足認被告有何侵占之犯行，依
    上開說明，自屬犯罪不能證明，應為無罪之諭知。
據上論斷，應依刑事訴訟法第三百零一條第一項，判決如主文。
中    華    民    國      九十      年        九      月      四        日
                                  臺灣高雄地方法院刑事庭
                                      法  官    林 俊 寬
右正本證明與原本無異。
如不服本判決，應於判決送達後十日內，向本院提出上訴狀。
                                      書記官    李 文 廣
中    華    民    國      九十      年        九      月      四        日


司法院資訊處製作；財團法人民間司法改革基金會備份。
